【裁判字號】    98,易,1265
【裁判日期】    990119
【裁判案由】    妨害自由
【裁判全文】
臺灣板橋地方法院刑事判決              98年度易字第1265號
公  訴  人  臺灣板橋地方法院檢察署檢察官
被      告  甲○○
上列被告因妨害自由案件，經檢察官提起公訴（98年度偵字第10
143號），本院判決如下：
    主  文
甲○○無罪。
    理  由
一、公訴意旨略以：被告甲○○與陳秋雲係夫妻，二人為家庭暴
    力防治法第3 條第1 款所定之家庭成員，甲○○前因對陳秋
    雲為家庭暴力行為，業據陳秋雲向本院聲請核發民事通常保
    護令，本院並於民國97年3月18日以96年度家護字第1617號
    核發民事通常保護令，裁定命甲○○不得對陳秋雲實施身體
    或精神上不法之侵害之行為，亦不得對陳秋雲為騷擾行為，
    保護令之有效期間1年。詎甲○○於收受保護令後，明知保
    護令之內容，竟基於違反保護令及傷害之犯意，於該保護令
    有效期間內之97年7月31日，未經房屋使用人乙○○之同意
    ，即侵入乙○○、陳秋雲位於臺北縣樹林市○○街107巷21
    弄17號之住處，要求陳秋雲返家照顧子女遭拒，竟揮拳毆打
    陳秋雲，致陳秋雲受有右鎖骨閉鎖性骨折、頭部外傷及臀部
    挫傷之傷害，而以此方法對陳秋雲實施身體上不法侵害，而
    違反法院所為上開裁定（甲○○違反家庭暴力防治法部分，
    業經臺灣板橋地方法院檢察署檢察官以97年度偵字第26314
    號聲請簡易判決處刑，嗣經本院以97年度簡字第8987號判處
    有期徒刑5月確定），因認被告涉犯刑法第306條第1項之無
    故侵入住宅罪云云。
二、按犯罪事實應依證據認定之，無證據不得認定其犯罪事實；
    又不能證明被告犯罪者，即應諭知無罪之判決，刑事訴訟法
    第154 條第2 項、第301 條第1 項分別定有明文。再按事實
    之認定，應憑證據，如未能發現相當證據，或證據不足以證
    明，自不能以推測或擬制之方法，為裁判基礎；苟積極證據
    不足為不利於被告事實之認定時，即應為有利於被告之認定
    ；又認定犯罪事實所憑之證據，雖不以直接證據為限，間接
    證據亦包括在內，然而無論直接證據或間接證據，其為訴訟
    上之證明，須於通常一般之人均不致有所懷疑，而得確信其
    為真實之程度者，始得據為有罪之認定，倘其證明尚未達到
    此一程度，而有合理之懷疑存在而無從使事實審法院得有罪
    之確信時，即應由法院為諭知被告無罪之判決，最高法院40
    年臺上字第86號、30年上字第816 號、76年度臺上字第4986
    號判例意旨足資參照。次按檢察官就被告犯罪事實，應負舉
    證責任，並指出證明之方法，刑事訴訟法第161 條第1 項定
    有明文。因此，檢察官對於起訴之犯罪事實，應負提出證據
    及說服之實質舉證責任。倘其所提出之證據，不足為被告有
    罪之積極證明，或其闡明之證明方法，無從說服法官以形成
    被告有罪之心證，基於無罪推定之原則，自應為被告無罪判
    決之諭知，有最高法院92年度台上字第128 號判決意旨可參
    。又按刑法第306 條第1 項規定之所謂「侵入」係指未得有
    支配或管理權人之允許，擅自入內者而言，故如已得其允許
    者，則無論為明示或默示，則均非侵入。再該條係緣於保障
    家內和平主義，為貫徹人民居住自由，而對無故侵入者明定
    其處罰，所保護之法益乃個人居住場所有不受其他無權者侵
    入或滯留其內干擾破壞權利。而該條所保障之住屋權，乃源
    於對住屋或其他場所之使用權，並不以個人係該房屋或場所
    之所有權人為限，即對該房屋因支配管理監督而對該場所具
    有使用權者，亦得憑其所享有住屋權而行之。另該條所稱之
    「無故」，係指無正當理由擅入他人住宅或建築物而言，而
    有無正當理由，不以法有明文為限，即習慣上、道德上許可
    而無背於公序良俗者，即非無故。本件訊據被告甲○○堅決
    否認有何公訴人所指之此部分犯行，辯稱：我沒有侵入住宅
    之故意，我有先傳簡訊說我要拿存摺，是我前妻開門讓我進
    入，以前我也常常在這時間來接小孩，一般早上進出，我前
    妻之姊姊即告訴人乙○○都還在睡覺，根本沒有說每次我來
    ，我前妻開門都還經過告訴人同意之理等語。經查：
（一）證人陳秋雲（更名丙○○）於本院審理時證稱：我自96年
      12月8 日起即陸續住在臺北縣樹林市○○街107 巷21弄17
      號姐姐家，97年7 月31日當天，早上大約七點多，我前夫
      即被告就在樓下，他開著車停在我姐姐家樓下，我開了門
      之後，就看到他在門口，他說他要載我去上班，我說我要
      自己騎摩托車，他堅持要載我，他就走進來我姐姐家，我
      看到汽車右後車門已經打開了，他一直說要載我去上班等
      語。證人乙○○亦證稱：是因為我妹妹跟我求救，所以我
      才把我妹妹接來我家住等語（詳參本院卷第25頁、第87頁
      ）。是顯見臺北縣樹林市○○街107 巷21弄17號之住宅乙
      ○○、陳秋雲屬共同居住人，而並未享有監督關係，是陳
      秋雲亦享有同等之居住自由，亦即各居住人所為之同意，
      若無其他共同居住人之反對意思，皆為有效之同意至為明
      確。
（二）雖證人陳秋雲於偵查即本院審理時固證稱：我在97年7 月
      31日上午大約7 時多，有在（臺北縣）樹林市○○街107
      巷21弄17號，我前夫（指被告）他開著車停在我姐姐家樓
      下，我開了門，被告闖進來，他就走進來我姐姐家，我說
      我要出去，我叫他不要進來，但是被告把我推進屋內，又
      毆打我，被告來拿存摺，我是在前面，鐵門（大門）出口
      處拿給被告，然後我就要去上班，但被告不讓我走，他一
      直說要載我去上班。是被告闖進來，被告一直推擠才會到
      屋內，我沒有同意讓被告進來等語。惟經被告反對詰問「
      當天是否你有拿存摺給我? 」「現場位置是否在進去門之
      後，有個辦公桌的地方? 」「我們起衝突是否在屋內，再
      從屋內拉到屋外? 」證人則答稱：「有，我知道你要過來
      ，但是我不知道你是這樣之舉動」「（現場）那邊有個辦
      公桌，但是我是在前面，鐵門（大門）出口處拿給被告，
      然後我就要去上班，但被告不讓我走」「是，（我門起衝
      突點是在屋內），是被告闖進來，被告一直推擠才會到屋
      內」等語。（詳參98年度偵字第10143 號卷第29頁、第30
      頁、本院卷第87頁反面、第88頁）。再參諸證人即告訴人
      乙○○亦證稱：我有聽我妹說被告有傳簡訊說要來拿存摺
      等語（參本院卷第131 頁），顯見被告與證人陳秋雲間就
      事發當天（97年7 月31日）被告前往告訴人乙○○之住所
      向陳秋雲拿存摺這件事已達成共識，證人陳秋雲、乙○○
      均無拒絕被告前往取存摺至為明確。佐以證人陳秋雲所證
      稱：存摺一直放在我包包，我就在一樓把存摺拿給被告等
      語，再觀以告訴人提出之現場光碟影帶，雖監視畫面僅照
      到房屋門口，不能看出告訴人屋內之狀況，但被告確係將
      車停放在告訴人之住處一樓門口處，其間車輛行人來來往
      往，後經過一段時間，始見被告與告訴人在門口拉扯，其
      後被告迅即將車開走等情。若係依證人陳秋雲所證述：在
      門口拿存摺給被告，則被告要求證人陳秋雲回家照顧小孩
      ，要載證人陳秋雲去上班之後，雙方起爭執，則拉扯亦應
      係在屋外，然從光碟影帶卻見被告停車好後，一段時間之
      後才在門口被照到發生拉扯，是顯見證人陳秋雲開門，被
      告應已進入大門無疑義，此時被告既係經居住人之同意進
      屋，就被告進入屋內拿存摺之部分，應無侵入住宅之可言
      ，亦堪信實。證人陳秋雲所證稱：我開門是被告闖進來云
      云，應係事後與被告起爭執，雙方訴訟中為打贏官司所為
      不利被告之陳述，其顯與事實不符，難以憑信。其後雖陳
      秋雲與被告起爭執，要求被告離去，被告受退去之要求，
      仍不離去，惟此部分所涉犯之情節，實與被告違反保護令
      騷擾證人陳秋雲之事實為同一事實，而就違反保護令之犯
      罪已經起訴並判決5 月在案，公訴人亦未就此部分起訴，
      自無從再予審究。
（三）證人乙○○於證人陳秋雲告知被告要前往取存摺時，並未
      表示反對意見，於被告早上前往臺北縣樹林市○○街107
      巷21弄17取存摺時，告訴人是在3樓陽台，聽到證人陳秋
      雲之喊叫才打110報警，下來時看到被告車子已經走了，
      到樓下只見到被告遺留下來之拖鞋和念珠等情，亦據證人
      乙○○證述歷歷。是自亦不可能有告訴人要求被告離去，
      被告仍滯留之情事。
（四）綜上，揆諸前揭說明，被告所為自與刑法第306條之構成
      要件不符。此外，復查無其他積極證據足資證明被告有前
      揭公訴人所指之此部分之犯行，揆諸前開說明，被告之犯
      罪尚屬不能證明，應為無罪之諭知。
據上論斷，應依刑事訴訟法第301 第1 項判決如主文。
本案經檢察官賴建如到庭執行職務。
中    華    民    國    99    年    1     月    19    日
                  刑事第四庭    法  官  徐子涵
上列正本證明與原本無異。
如不服本判決，應於判決送達後10日內敘明上訴理由，向本院提
出上訴狀 (應附繕本) ，上訴於臺灣高等法院。其未敘述上訴理
由者，應於上訴期間屆滿後20日內向本院補提理由書「切勿逕送
上級法院」。
                                書記官  張桐嘉
中    華    民    國    99    年    1     月    19    日
附錄本案論罪科刑法條全文：
刑法第306條第1項：
無故侵入他人住宅、建築物或附連圍繞之土地或船艦者，處 1
年以下有期徒刑、拘役或 300 元以下罰金。

司法院資訊處製作；財團法人民間司法改革基金會備份。
